臺灣臺南地方法院民事裁定
110年度司繼字第175號
聲  請  人  徐金章  

關  係  人 財政部國有財產署南區分署
上列聲請人聲請對被繼承人徐連選任遺產管理人事件，本院裁
定如下：
    主  文
選任財政部國有財產署南區分署為被繼承人徐連（男、明治22年
5月24日生、大正6年12月16日死亡，死亡前最後住所：臺南廳蕭
籠堡下營庄參百八拾五番地）之遺產管理人。
准對被繼承人之大陸地區以外之繼承人為承認繼承之公示催告。
被繼承人之大陸地區以外之繼承人，應自本公示催告裁定揭示之
日起壹年貳月內承認繼承。上述期限屆滿，無繼承人承認繼承時
，被繼承人之遺產，於清償債權並交付遺贈物後，如有剩餘即歸
屬國庫。
聲請程序費用新臺幣壹仟元由被繼承人之遺產負擔。
    理      由
一、按繼承開始時，繼承人之有無不明者，由親屬會議於一個月
    內選定遺產管理人，並將繼承開始及選定遺產管理人之事由
    ，向法院報明；無親屬會議或親屬會議未於前條所定期限內
    選定遺產管理人者，利害關係人或檢察官，得聲請法院選任
    遺產管理人，並由法院依前項規定為公示催告，民法第1177
    條、第1178條第2項分別定有明文。又繼承在民法繼承編施
    行前開始者，除本施行法有特別規定外，不適用民法繼承編
    之規定，民法繼承編施行法第1條前段亦有明定。又臺灣在
    日據時期本省人間之親屬及繼承事項不適用日本民法第四編
    （親屬）第五編（繼承）之規定，而依當地之習慣決之（最
    高法院57年臺上字第3410號判例參照）。是日據時期關於臺
    灣人民親屬繼承事件，不適用日本民法之規定，應適用當時
    臺灣之習慣，而依當時臺灣之習慣，關於財產繼承，分為戶
    主因喪失戶主身分而開始之家產繼承，及家族死亡而開始之
    私產繼承，關於家產繼承，其法定繼承人以直系血親卑親屬
    為限，女子無繼承權；但如經親屬協議選定，亦得繼承家產
    。關於私產繼承，其法定順位為：(一)直系血親卑親屬。(
    二)配偶。(三)直系尊親屬。(四)戶主。得繼承私產之直系
    血親卑親屬，並不以男子為限（最高法院80年臺上字第2122
    號裁判可資參照）。臺灣在日據時期，戶主繼承純係戶主身
    分上地位之繼承，不包括財產繼承。如因戶主死亡而開始之
    財產繼承，依習慣，由在家之男性直系血親卑親屬共同承繼
    之。苟係被繼承人之男子直系卑親屬，則不問長幼、嫡庶與
    私生子，均得為財產繼承人。本件依來函所附資料，被繼承
    人於民國 33.5.28 以戶主身分死亡時，固由林○相續為戶主
    ，惟依前述說明，僅繼承戶主之身分上地位。至於財產繼承
    ，則似應由同一戶內之法定推定財產繼承人共同繼承。 (法
    務部 73.8.7（73）法律字第 9189 號函) 
二、本件聲請意旨略以：被繼承人徐連與聲請人均為坐落臺南市
    ○○區○○段0000○0000○0000○0000地號土地之共有人，聲請人
    依法向本院聲請共有物分割，惟因被繼承人徐連已於大正6
    年2月16日死亡，查悉被繼承人即戶主死亡時，其母親徐黃
    氏罔尚生存並戶主相續，但是否為家產繼承人有所不明且其
    母親徐黃氏罔亦於大正10年10月29日死亡絕戶，是以被繼承
    人徐連之繼承人徐黃氏罔選任遺產管理人列為備位聲明，因
    繼承人不明又無親屬會議選定遺產管理人，故聲請人以利害
    關係人身分向法院聲請為被繼承人徐連或徐黃氏罔選任遺產
    管理人等語。
三、經查，聲請人主張其與被繼承人均為坐落臺南市○○區○○段00
    00○0000○0000○0000號地號土地之共有人，聲請人依法聲請
    共有物分割，而被繼承人徐連於大正6年12月16日（即民國6
    年12月16日）死亡等各情，此有聲請人提出土地登記謄本、
    戶籍謄本、本院109年訴字第1737號起訴狀影本等資料在卷
    可稽。參照首揭說明，被繼承人徐連於日據時期大正6年12
    月16日死亡時既為戶主，其遺產應屬家產繼承，其定繼承人
    以直系血親之男性卑親屬為限。又依聲請人提出之上開戶籍
    資料所載，被繼承人無直系男性卑親屬，參酌上開說明，被
    繼承人母親徐黃氏罔僅註記為戶主相續，未有指定或親屬選
    定之記載，依此為據被繼承人徐連已無繼承人併予敘明。又
    查被繼承人徐連死亡後，無法定繼承人，且未準用民法第11
    77條之規定選定遺產管理人，而被繼承人徐連與聲請人同為
    土地共有人，故聲請人以利害關係人之身分聲請選任被繼承
    人徐連之遺產管理人，核與上開規定並無不合，應予准許。
四、按公示催告期限屆滿，無繼承人承認繼承時，其遺產於清償
    債權，並交付遺贈物後，如有剩餘，歸屬國庫；又按非公用
    國有財產以財政部國有財產局為管理機關，民法第1185條、
    國有財產法第12條分別定有明文。院審酌無人承認繼承之遺
    產，於清償債權、交付遺贈物後，如有剩餘，應歸屬國庫，
    且遺產管理人之選任係屬法院之職權，其職務涉及公益性，
    除應注意遺產處置之公平性外，尚須慮及其適切性，即應兼
    顧被選任人對遺產、遺債之瞭解程度、處裡遺產事務之能力
    與利害關係等綜合判斷之，而財政部國有財產署南區分署基
    於管理國有財產之權責，由其任被繼承人之遺產管理人，執
    行管理及清算遺產職務，尚屬適當。
五、依家事事件法第127條第4項之規定，裁定如主文
中　　華　　民　　國　　110 　年　　4 　　月　　19　　日
                   家事法庭   司法事務官　陳妍文
以上正本係照原本作成。
如對本裁定抗告，須於裁定送達後10日內向本院提出抗告狀，並
應繳納抗告費新臺幣1,000元整。
中　　華　　民　　國　　110 　年　　4 　　月　　19　　日
                                  書記官　劉雙宜